【裁判字號】    96,訴,3334
【裁判日期】    970508
【裁判案由】    土地增值稅
【裁判全文】
臺北高等行政法院判決
                                     96年度訴字第03334號
                              .
原      告  臺灣省農工企業股份有限公司
代  表  人  甲○○（清算人）
                        送達代.
訴訟代理人  高秀枝律師
被      告  臺北市稅捐稽徵處
代  表  人  丙○○（處長）
訴訟代理人  戊○○
            丁○○
上列當事人間因土地增值稅事件，原告不服臺北市政府中華民國
96年8月9日府訴字第09670157500號訴願決定，提起行政訴訟。
本院判決如下：
    主  文
原告之訴駁回。
訴訟費用由原告負擔。
    事  實
緣原告原所有臺北市○○區○○段2小段18之1、18之3、20之1及
20之3號等4筆土地（權利範圍為全部，下稱系爭土地），土地使
用分區為交通用地（公共設施用地）。原告就系爭土地於民國（
下同）95年12月21日訂約出售予太平洋崇光百貨股份有限公司（
下稱太平洋百貨公司），同日向被告所屬大安分處申報土地現值
（收件號碼：0000000000000、0000000000000、0000000000000
、0000000000000），並以系爭土地為公共設施保留地尚未被徵
收為由，申報依土地稅法第39條第2項規定免徵土地增值稅。案
經被告所屬大安分處查得原告於87年12月4日與臺北市政府簽訂
土地聯合開發契約書參與聯合開發，系爭土地及捷運忠孝復興站
聯合開發案全部權利義務已由太平洋百貨公司得標繼受，並由該
公司繼受其一切權利義務，故不予徵收，與土地稅法第39條第2
項免徵土地增值稅規定不符，乃以96年1月10日北市稽大安增字
第09501186700號函核定系爭土地按一般用地稅率課徵土地增值
稅計新臺幣（下同）8,353,370元。原告不服，申請復查，未獲
變更，提起訴願，亦遭決定駁回，遂向本院提起行政訴訟。茲摘
敘兩造訴辯意旨如次：
甲、原告方面：
一、聲明：求為判決
１、訴願決定、復查決定及原處分均撤銷。
２、訴訟費用由被告負擔。
二、陳述：
１、依土地稅法第39條第2項規定，系爭土地使用分區為交通用
    地（公共設施保留地），且原告移轉系爭土地時，該土地尚
    未被徵收，符合免徵土地增值稅之構成要件。又按法理上之
    「能」與「不能」，係從4個方面探討，即主觀、客觀、事
    實、法律。不論系爭土地上之建物僅取得使用執照，即便為
    已登記之建物，若系爭土地被強制徵收，該建物在主、客觀
    、法律及事實上均可拆除，如何不能被徵收？至於拆除之後
    ，乃有無損害賠償責任之問題，故被告稱不能徵收云云，尚
    待斟酌。
２、簽約行為（原因行為）屬債權關係，原告（含繼受人）是否
    履行，為一未來不確定之事實，此由臺北市政府捷運工程局
    96年1月8日北市捷聯字第09534518500號函載：「說明：三
    ．．倘繼受人放棄參與聯合開發本府將依程序辦理徵收或價
    購」等語即明，而土地稅法第39條第2項規定在立法技術及
    精神上，不可能以不確定事實為要件，否則與法安定性相違
    。系爭土地既未被徵收，即與上開免徵規定相符，至於尚未
    被徵收之原因，因該項規定之構成要件未有所限制或排除，
    故僅須移轉土地時，確屬尚未被徵收即可，至於係何原因導
    致尚未被徵收，則不在討論之列，故原告雖與臺北市政府訂
    有土地聯合開發契約，惟僅係該土地尚未被徵收之原因之一
    ，不影響適用上開免徵土地增值稅之規定。
３、系爭土地是否為公共設施保留地，亦有爭議，被告稱用地機
    關即臺北市政府捷運工程局上開96年1月8日函復不予徵收，
    依財政部87年7月15日台財稅第000000000號函釋規定，系爭
    土地非屬公共設施保留地云云，惟：
  (1)因都市計畫法並無公共設施保留地之解釋，其於第48條至第
    51條稱「公共設施保留地」、第42條則稱「公共設施用地」
    ，實務運作係以財政部87年7月15日台財稅第000000000號及
    內政部87年6月30日（87）台內營字第8772176號函釋規定為
    據，是所謂公共設施保留地，係指依都市計畫法劃定之公共
    設施用地，保留待將來各公用事業機構、各該管政府或鄉、
    鎮、縣轄市公所取得者而言。
  (2)換言之，公共設施保留地可分為兩類，第1類即都市計畫法
    第48條至第51條規定，此類土地尚須經都市計畫法擬定、變
    更等相關程序後方為公共設施用地；另1類則依同法第42條
    所設置之道路用地、公園用地、學校用地等。是上開第1類
    土地因保留待供用地機關使用之期間，尚須視擬定、變更此
    類土地為公共設施用地時，該計畫之內容及目的（定有期間
    或目的完成）。而另1類依同法第42條設置之道路用地、公
    園用地、學校用地等公共設施用地，則非經法定變更程序，
    故一經劃定，自為永遠保留待供用地機關取得。
  (3)系爭土地係依都市計畫法第42條劃定之交通用地，永遠保留
    待供用地機關取得，即屬公共設施保留地，而其用地機關即
    臺北市政府捷運工程局無權責變更或認定系爭土地是否保留
    待徵收，況依該局96年1月8日函載因有聯合開發契約而不予
    徵收，倘繼受人放棄參與聯合開發，該府將依程序辦理徵收
    或價購等語，依其文義，系爭土地仍有被徵收之可能，並無
    永遠不徵收或不能徵收之意，被告實誤解該局之真意。
  (4)行政機關對法律之解釋不能逾越法律規定，土地稅法第39條
    第2項免徵增值稅者，為公共設施保留地，即指依都市計畫
    法第48條至第51條所定都市計畫擬定、變更程序及同法第42
    條規定劃設之公共設施用地，該等條文並未保留予執行單位
    （行政機關）解釋，故系爭土地僅須符合土地稅法第39條第
    2項規定，即可免徵土地增值稅，財政部87年7月15日台財稅
    第000000000號及內政部87年6月30日（87）台內營字第8772
    176號函釋規定逾越法律規定，限縮免稅範圍而屬違法。
  (5)退萬步言，姑不論上開函釋是否違背法律規定，系爭土地並
    非該函釋所稱「經都市計畫主管機關列冊或都市計畫書規定
    有案之土地，配合私人或團體舉辦公共設施、新市區建設、
    舊市區更新等實質建設事業劃設，並指明由私人或團體取得
    興闢之公共設施用地，為非留供各事業機構，各該管政府或
    鄉、鎮、縣市公所取得之公共設施用地」，仍屬都市計畫法
    所稱之公共設施保留地，被告稱系爭土地已無被徵收可能，
    並非未來將被強制性移轉予政府之土地，非屬都市計畫法所
    稱公共設施保留地云云，尚待斟酌。
乙、被告方面：
一、聲明：求為判決駁回原告之訴，訴訟費用由原告負擔。
二、陳述：
１、被告所屬大安分處就系爭土地是否屬土地徵收條例第3條第2
    款、都市計畫法第48條及大眾捷運法第7條規定，得徵收之
    私有土地，以95年12月25日北市稽大安丙字第09501186710
    號函詢臺北市政府捷運工程局，據該局96年1月8日北市捷聯
    字第09534518500號函復略以：「．．說明：．．二、查旨
    揭地號等4筆土地都市計畫為交通用地（公共設施用地），
    係臺北都會區大眾捷運系統木柵線忠孝復興站（交四）用地
    ，本府得依土地徵收條例第3條第2款、都市計畫法第48條、
    及大眾捷運法第7條規定辦理徵收，惟臺灣省農工企業股份
    有限公司（即原告，下同）於87年12月4日與本府簽訂土地
    聯合開發契約書參與聯合開發，故未予徵收。三、今臺灣省
    農工企業股份有限公司將其所有本市○○區○○段2小段18
    地號等4筆土地暨捷運忠孝復興站聯合開發案全部權利義務
    由太平洋崇光百貨股份有限公司得標繼受，並由繼受人繼受
    其一切權利義務，故不予徵收，倘繼受人放棄參與聯合開發
    本府將依程序辦理徵收或價購。」等語。
２、參照財政部87年7月15日台財稅第000000000號及內政部87年
    6月30日（87）台內營字第8772176號函釋規定：「．．三、
    左列經都市計畫主管機關列冊或都市計畫書規定有案之土地
    ，為非留供各事業機構、各該管政府或鄉、鎮、縣轄市公所
    取得之公共設施用地，應非屬都市計畫法所稱之『公共設施
    保留地』。．．（三）配合私人或團體舉辦公共設施、新市
    區建設、舊市區更新等實質建設事業劃設，並指明由私人或
    團體取得興闢之公共設施用地。．．」，系爭土地既因上開
    聯合開發契約而不予徵收，即非為留供各事業機構、各該管
    政府或鄉、鎮、縣轄市公所取得之公共設施用地，非屬都市
    計畫法所稱之公共設施保留地，自與土地稅法第39條第2項
    免徵土地增值稅之規定不合，故被告所屬大安分處核定系爭
    土地應課徵土地增值稅，並無違誤。
３、按土地稅法第39條第1項規定被徵收之土地，免徵其土地增
    值稅之立法理由：「政府徵收土地，雖已參照毗鄰非公共設
    施保留地地段之公告現值補償，惟究屬強制性之移轉，為減
    少政府與人民間土地徵購之紛爭，爰訂定減徵土地增值稅之
    優惠辦法。」本件依臺北市政府捷運工程局96年1月8日北市
    捷聯字第09534518500號函復意旨，系爭土地係由繼受人太
    平洋百貨公司繼受原告之一切權利義務，於該公司放棄參與
    聯合開發前，系爭土地不予徵收，將來如該公司放棄參與聯
    合開發時，臺北市政府始再行辦理徵收或價購。且系爭土地
    地上建物業經臺北市政府都市發展局於95年11月15日核發（
    部分）95使字第0376號使用執照，顯已聯合開發甚明，系爭
    土地之土地使用分區雖屬交通用地（公共設施用地），惟已
    無被徵收之可能，並非未來將被強制性移轉予政府之土地，
    自非屬都市計畫法所稱之公共設施保留地，被告所屬大安分
    處核定系爭土地應課徵土地增值稅，並無不合，原告所稱顯
    係誤解法令。
    理  由
一、按稅捐稽徵法第13條規定：「法人、合夥或非法人團體解散
    清算時，清算人於分配賸餘財產前，應依法按稅捐受清償之
    順序，繳清稅捐。清算人違反前項規定者，應就未清繳之稅
    捐負繳納義務。」次按，土地稅法第5條、第28條、第39條
    第1項及第2項前段分別規定：「土地增值稅之納稅義務人如
    左：一、土地為有償移轉者，為原所有權人。．．前項所稱
    有償移轉，指買賣、交換、政府照價收買或徵收等方式之移
    轉。．．」、「已規定地價之土地，於土地所有權移轉時，
    應按其土地漲價總數額徵收土地增值稅。．．」、「被徵收
    之土地，免徵其土地增值稅。」、「依都市計畫法指定之公
    共設施保留地尚未被徵收前之移轉，準用前項規定，免徵土
    地增值稅。」
二、本件原告原所有系爭土地，土地使用分區為交通用地（公共
    設施用地）。原告就系爭土地於95年12月21日訂約出售予太
    平洋百貨公司，同日向被告所屬大安分處申報土地現值（收
    件號碼：0000000000000、0000000000000、0000000000000
    、0000000000000），並以系爭土地為公共設施保留地尚未
    被徵收為由，申請依土地稅法第39條第2項規定免徵土地增
    值稅。案經被告所屬大安分處查得原告於87年12月4日與臺
    北市政府簽訂土地聯合開發契約書參與聯合開發，系爭土地
    及捷運忠孝復興站聯合開發案全部權利義務已由太平洋百貨
    公司得標繼受，並由該公司繼受其一切權利義務，故不予徵
    收，與土地稅法第39條第2項免徵土地增值稅規定不符，乃
    以96年1月10日北市稽大安增字第09501186700號函核定系爭
    土地按一般用地稅率課徵土地增值稅計8,353,370元。原告
    不服，申請復查，未獲變更，提起訴願，亦遭決定駁回，遂
    向本院提起行政訴訟，並以事實欄所示各節據為爭議。惟查
    ：
１、土地稅法第39條第1項：「被徵收之土地，免徵其土地增值
    稅。」及同條第2項前段：「依都市計畫法指定之公共設施
    保留地尚未被徵收前之移轉，準用前項規定，免徵土地增值
    稅。」規定之立法意旨，係因公共設施保留地被徵收時既可
    免徵土地增值稅，徵收前之移轉亦應免稅，以維租稅公平。
    是適用土地稅法第39條第2項免徵土地增值稅之土地，必須
    符合係「依都市計畫法指定之公共設施保留地，且該公共設
    施保留地將由政府依徵收方式取得」之要件（最高行政法院
    92年度判字第591號判決意旨參照）。
２、按都市計畫法所稱之「公共設施保留地」，依都市計畫法第
    48條至第51條之立法意旨，係指依同法所定都市計畫擬定、
    變更程序及同法第42條規定劃設之公共設施用地中，留待將
    來各公用事業機構、各該管政府或鄉、鎮、縣轄市公所取得
    者而言（最高行政法院91年度判字第1002號判決意旨參照）
    。內政部87年6月30日（87）台內營字第8772176號函釋：「
    主旨：關於都市計畫法所稱『公共設施保留地』之認定疑義
    乙案，請查照轉行。說明：一、．．二、查都市計畫法所稱
    之『公共設施保留地』，依都市計畫法第48條至第51條之立
    法意旨，係指依同法所定都市計畫擬定、變更程序及同法第
    42條規定劃設之公共設施用地中，留待將來各公用事業機構
    、各該管政府或鄉、鎮、縣轄市公所取得者而言。已取得或
    非留供各事業機構、各該管政府或鄉、鎮、縣轄市公所取得
    者，仍非屬公共設施保留地。三、左列經都市計畫主管機關
    列冊或都市計畫書規定有案之土地，為非留供各事業機構、
    各該管政府或鄉、鎮、縣轄市公所取得之公共設施用地，應
    非屬都市計畫法所稱之『公共設施保留地』。（一）經依都
    市計畫法第30條規定所訂辦法核准由私人或團體投資興辦之
    公共設施用地。（二）依都市計畫法第61條第2項規定，已
    由私人或團體於舉辦新市區建設範圍內，自行負擔經費興建
    之公共設施用地。（三）配合私人或團體舉辦公共設施、新
    市區建設、舊市區更新等實質建設事業劃設，並指明由私人
    或團體取得興闢之公共設施用地。．．．」，係內政部基於
    都市計畫法之中央主管機關職權，對於「公共設施保留地」
    之定義，依都市計畫法第48條至第51條立法意旨所為一致性
    闡釋，於法無違，自得予以適用【財政部87年7月15日台財
    稅第000000000號函釋：「關於都市計畫法所稱『公共設施
    保留地』之認定，請依照內政部87年6月30日（87）台內營
    字第8772176號函辦理。」，亦同斯旨】。原告稱上開函釋
    排除或限縮免稅範圍而有違法律保留原則云云，容屬誤會。
    且本件被告並非僅以上開函釋作為核課系爭土地土地增值稅
    之法源依據，而係依據土地稅法第5條、第28條及第33條等
    規定，按一般用地稅率課徵土地增值稅，尚無限縮其免稅之
    適用範圍，是原告上述主張，尚難憑採。
３、查原告所有系爭土地（權利範圍為全部），土地使用分區為
    交通用地（公共設施用地，原處分卷附件5、附件6）。95年
    12月21日原告將系爭土地訂約出售予太平洋百貨公司，同日
    向被告所屬大安分處申報土地現值（收件號碼：0000000000
    000、0000000000000、0000000000000、0000000000000，原
    處分卷附件1-4），並以系爭土地為公共設施保留地尚未被
    徵收為由，申報依土地稅法第39條第2項規定免徵土地增值
    稅。案經被告所屬大安分處就系爭土地是否屬得徵收之私有
    土地乙事，以95年12月25日北市稽大安丙字第09501186710
    號函（原處分卷附件8）請臺北市政府捷運工程局查明，經
    該局以96年1月8日北市捷聯字第09534518500號函復略以：
    「主旨：有關本市○○區○○段2小段18-1、18-3、20-1、
    20-3地號等4筆土地，是否屬得徵收之私有土地案．．說明
    ．．二、查旨揭地號等4筆土地都市計畫為交通用地（公共
    設施用地），係臺北都會區大眾捷運系統木柵線忠孝復興站
    （交四）用地，本府得依土地徵收條例第3條第2款、都市計
    畫法第48條、及大眾捷運法第7條規定辦理徵收，惟臺灣省
    農工企業股份有限公司於87年12月4日與本府簽訂土地聯合
    開發契約書參與聯合開發，故未予徵收。三、今臺灣省農工
    企業股份有限公司將其所有本市○○區○○段2小段18（應
    為18-1）地號等4筆土地暨捷運忠孝復興站聯合開發案全部
    權利義務由太平洋崇光百貨股份有限公司得標繼受，並由繼
    受人繼受其一切權利義務，故不予徵收，倘繼受人放棄參與
    聯合開發本府將依程序辦理徵收或價購。」等語（原處分卷
    附件9）；被告所屬大安分處並查得系爭土地聯合開發興建
    有地上12層、地下6層之新建建築物，領有臺北市政府都市
    發展局95年11月15日所核發之95使字第376號部分使用執照
    （原處分卷附件14），顯已聯合開發（見原處分卷附件7之
    臺北市政府都市發展局回復文件傳真單）甚明。準此，系爭
    土地既因上開聯合開發契約而不予徵收，即非屬留供各事業
    機構、各該管政府或鄉、鎮、縣轄市公所取得之都市計畫法
    所稱「公共設施保留地」，自與土地稅法第39條第2項免徵
    土地增值稅之規定不合，故被告所屬大安分處核定系爭土地
    應課徵土地增值稅，即無違誤。
三、綜上所述，原告起訴論旨，均無可採。本件經被告所屬大安
    分處審認系爭土地非屬公共設施保留地，與土地稅法第39條
    第2項免徵土地增值稅規定不符，乃以96年1月10日北市稽大
    安增字第09501186700號函，核定系爭土地按一般用地稅率
    課徵土地增值稅計8,353,370元，經核並無違誤，復查及訴
    願決定遞予維持，俱無不合，原告猶執前詞訴請撤銷，為無
    理由，應予駁回。
四、本件事證已臻明確，兩造其餘攻擊防禦方法均與本件判決結
    果不生影響，故不逐一論述，併此敘明。
據上論結，本件原告之訴為無理由，爰依行政訴訟法第98條第1
項前段，判決如主文。
中    華    民    國    97    年    5    月     8     日
              臺北高等行政法院第三庭
                              審判長法  官  姜素娥
                                    法  官  陳心弘
                                    法  官  曹瑞卿
上為正本係照原本作成。
如不服本判決，應於送達後20日內，向本院提出上訴狀並表明上
訴理由，如於本判決宣示後送達前提起上訴者，應於判決送達後
20日內補提上訴理由書（須按他造人數附繕本）。
中    華    民    國    97    年    5    月     8     日
                                    書記官  方偉皓


司法院資訊處製作；財團法人民間司法改革基金會備份。
